【裁判字號】    95,勞上,41
【裁判日期】    951011
【裁判案由】    損害賠償等
【裁判全文】
臺灣高等法院民事判決                  95年度勞上字第41號
上  訴  人  復興航空運輸股份有限公司
法定代理人  甲○○
訴訟代理人  蔡正廷律師
上  訴  人  乙○○
訴訟代理人  陳金泉律師
            葛百鈴律師
            李瑞敏律師
上列當事人間損害賠償等事件，兩造對於中華民國95年4月20 日
臺灣臺北地方法院94年度勞訴字第170號第一審判決各自提起上
訴，本院於95年9月26日言詞辯論終結，判決如下：
    主      文
原判決關於駁回復興航空運輸股份有限公司後開第二項之訴部分
，及該假執行之聲請，暨訴訟費用之裁判均廢棄。
乙○○應再給付復興航空運輸股份有限公司新臺幣一百五十八萬
七千六百五十六元，及自民國九十四年八月十八日起至清償日止
，按年息百分之五計算之利息。
復興航空運輸股份有限公司其餘上訴、乙○○之上訴均駁回。
第一審訴訟費用、第二審訴訟費用關於復興航空運輸股份有限公
司上訴部分，由乙○○負擔百分之八十三，餘由復興航空運輸股
份有限公司負擔。第二審訴訟費用關於乙○○上訴部分，由乙○
○負擔。
本判決所命給付，於復興航空運輸股份有限公司以新臺幣五十三
萬元供擔保後得假執行。但乙○○以新臺幣一百五十八萬七千六
百五十六元供擔保後，得免為假執行。
    事實及理由
一上訴人復興航空運輸股份有限公司（下稱復興航空公司）起訴
  主張：伊自民國86年3月20日起僱用對造上訴人乙○○擔任ATR
  副駕駛，兩造並訂立服務契約書（下稱服務契約），依該契約
  約定，其應服務期間為15年，於該期間內如有違反工作規則、
  契約等情事，伊得予調職或解僱，其並應依約賠償。嗣伊為培
  訓A320型飛機副機師，乙○○亦有意願，兩造乃於88年7月30
  日另簽訂訓練與服務契約書（下稱訓練契約），其於完成訓練
  、取得A320型飛機機師資格後，伊即於89年7月6日調整其職務
  為A320型飛機副機師。詎乙○○於94年6月14日以存證信函通
  知伊，謂伊未依約1年給付14個月薪資等，乃依勞動基準法（
  下稱勞基法）第14條第1項第5款之規定終止兩造間勞動契約云
  云，然兩造未約定伊應給付1年14個月之薪資，其上開終止勞
  動契約，於法無據。而乙○○自發函日起即無正當理由而拒不
  到公司上班提供勞務，經伊催促，至94年6月底止均持續曠職
  ，伊乃於94年6月30日依勞基法第12條1項第6款之規定以存證
  信函終止兩造間之勞動契約。乙○○服務期間為8年3個月又10
  日，屬5年以上10年以下者，依服務契約第5條(四)約定，應賠償
  伊新臺幣（下同）300萬元，另依訓練契約第13條第1款約定，
  應給付伊166萬元違約金，以上合計466萬元。爰依服務契約、
  訓練契約之約定，求為命乙○○給付466萬元，及自起訴狀繕
  本送達之翌日起加計法定遲延利息之判決。
  乙○○則以：伊本於人格自由及強迫勞動禁止原則，享有絕對
  的離職自由權，兩造簽訂之服務契約、訓練契約係復興航空公
  司以雇主利用社經地位之優勢要求伊簽訂離職賠償約款，違反
  勞基法第15條保障勞工契約終止權之強行規定，依法自屬無效
  。另兩造於勞動契約中就具有繼續性工作性質之不定期勞動契
  約內容，以服務年限之方式約定為定期契約者，亦因違反同法
  第9條第1項後段強制規定而無效。伊擔任ATR副駕駛一職，工
  作性質具有繼續性，應為不定期勞動契約，而非屬定期契約，
  伊自得終止該不定期之勞動契約，如認係定期勞動契約，伊亦
  得依勞基法第15條第1項前段規定終止勞動契約而無庸負違約
  金賠償責任。況復興航空公司未依約將伊薪資等級自動調升及
  片面調降中秋、端午獎金發放方式，伊得依同法第14條第5款
  、第6款規定終止勞動契約，自非無故離職，無庸負任何賠償
  責任。縱認本件違約金約定有效，伊亦請依法酌減云云，資為
  抗辯。
二原審命乙○○給付2,101,635元，及自94年8月18日起至清償日
  止，按年息5％計算之利息，駁回復興航空公司其餘之請求，
  復興航空公司提起上訴，聲明：
  (一)原判決不利復興航空公司部分廢棄。
  (二)上廢棄部分，乙○○應再給付復興航空公司2,558,365元，
    及自94年8月18日起至清償日止，按年息5％計算之利息。
  (三)第2項聲明，願供擔保請准宣告假執行。
  對於乙○○之上訴則聲明：上訴駁回。
  乙○○對於復興航空公司之上訴聲明：上訴駁回，如受不利益
  判決，願供現金為擔保，請准免為假執行。
  並就原審敗訴部分提起上訴，聲明：
  (一)原判決不利於乙○○部分廢棄。
  (二)上開廢棄部分，復興航空公司在第一審之訴及假執行聲請均
    駁回。
三復興航空公司主張前揭事實，提出服務契約、訓練契約、人事
  異動表、兩造掣發之存證信函等件為證（原審調字卷第6-18頁
  ）。乙○○就兩造分別86年3月20日、88年7月30日簽訂服務契
  約、訓練契約，其於86年3月20日至94年6月13日止，任職於復
  興航空公司，並於94年6月14日以存證信函終止兩造勞動契約
  ，復興航空公司則於94年6月30日寄發存證信函終止兩造勞動
  契約等事實不爭執。
四按勞動契約，分為定期契約及不定期契約。臨時性、短期性、
  季節性及特定性工作得為定期契約；有繼續性工作應為不定期
  契約。勞基法第9條第1項定有明文。所謂臨時性工作，係指無
  法預期之非繼續性工作，其工作期間在六個月以內者；短期性
  工作，係指可預期於六個月內完成之非繼續性工作；季節性工
  作，係指受季節性原料、材料來源或市場銷售影響之非繼續性
  工作，其工作期間在九個月以內者；特定性工作，係指可在特
  定期間完成之非繼續性工作。其工作期間超過一年者，應報請
  主管機關核備，勞基法施行細則第6條亦有明定。依兩造於86
  年3月20日簽立之服務契約、88年7月30日簽立之訓練契約內容
  觀之（原審調字卷第6-10頁），乙○○工作期間非在六個月或
  九個月以內，非屬臨時性、短期性工作，亦非季節性及特定性
  工作，而為繼續性之工作。雖服務契約第5條(三)、訓練契約第
  10條訂有最低服務期限條款，惟並未定有僱傭期限，是兩造之
  勞動契約仍應認係不定期契約。
五乙○○雖辯稱服務契約本屬不定期契約，然復興航空公司以服
  務年限之方式約定為定期契約，限制其離職權，違反勞基法第
  9條第1項之規定；且復興航空公司以雇主優勢要求其簽訂離職
  賠償約款，亦違反勞基法第15條保障勞工契約終止權之強制規
  定，依法均屬無效云云。惟查：
  (一)復興航空公司於84年間與訴外人國勝企管顧問有限公司（下
    稱國勝公司）簽訂「委託訓練飛機駕駛員合約書」（原審卷
    190至204頁），約定由復興航空公司付費、國勝公司代為訓
    練飛行員；乙○○於同年8月間，與國勝公司簽訂「訓練及
    服務合約書」（原審卷205至214頁），約定訓練期間自同年
    9月1日起，至乙○○取得國際（FAA）私人執照，儀器飛行
    執照，商用執照，單、雙引擎執照及任何復興航空所需機型
    檢定證；乙○○自取得機型檢定證且完成航路訓練後，受僱
    於復興航空至少十五年。如乙○○中途違約，須負給付約定
    違約金之責（第二條）。
  (二)乙○○係於86年3月間完成ATR42/72機航路訓練，有復興航
    空公司函（原審卷274、275頁）、交通部民用航空局86年3
    月20日標準四（86）字第07187號函可稽（原審卷92頁）。
    其訓練過程分為三階段：1.準備訓練階段－－在國內先期完
    成地面學科訓練，再赴美接受全程初級飛行員訓練及進階訓
    練，並取得FAA執照。2.飛行訓練階段－－由復興航空公司
    飛航教師施以ATR47/72型機交互性能飛行訓練，經檢定合格
    後申請核發檢定證及執業證書，再實施航路訓練，經檢定合
    格後報民航局核備。3.航醫中心駕駛員訓練－－接受12小時
    駕駛員心肺復甦術訓練（原審卷265至275頁）。堪認兩造於
    86年3月20日簽訂服務契約前，係復興航空公司支付費用提
    供乙○○學習駕駛飛機專業技能。該項訓練所需實際費用，
    因時間久遠，復興航空公司固無法確實舉證證明，然依於84
    年12月間接受相同訓練之訴外人張亦天費用明細可知，第一
    階段約需224萬元，第二、三階段約需130萬元（原審卷215
    頁及216至258頁），合計約需350萬元，即訓練一位ATR42/7
    2型飛機機師，所費不貲，應可認定。
  (三)參以乙○○所從事之飛機駕駛工作，必須接受訓練、考取執
    照後方可執行駕駛工作，顯見乙○○屬專門技術人員，自非
    普通從業人員可比，復興航空公司無從於招募人員後，可立
    刻使該新召募人員駕駛飛機加入營運行列。又復興航空公司
    為大型之國際航空公司，經營航線頗多，各種機型之機隊龐
    大，且各航機之起航依法必須配置相當之人員（如正、副機
    師及巡航機師），復基於飛航安全之考慮，對於航機上機組
    人員必須在完成某一航程任務後，給與足夠之休息時間，始
    得再擔任下次航程任務，是其為能順利營運，必須維持相當
    數量之機師。倘允許機師得不受限制任意離職，除使復興航
    空公司為招訓新進人員必須支出人力、物力、財力致增加營
    運成本，影響企業整體有效經營外，更將使其營運調度困難
    ，影響飛航安全。故其為維持各種運送業務營運之順暢及飛
    航安全，自有必要要求機師承諾至少在一定期間內為其提供
    勞務，否則應負賠償責任。
  (四)綜上，堪認兩造間服務契約第5條(三)最低服務期限15年之限
    制，違反者應負同條(四)之賠償費用責任（即給付違約金）等
    約定，並未超逾必要限度。乙○○於依其自由意志簽訂服務
    契約、並免費接受昂貴之專業訓練後，自應受該契約約定之
    拘束。況該服務契約並未變更原不定期契約之性質，亦未剝
    奪乙○○依勞基法或民法相關規定所得享有之終止勞動契約
    權利，僅於其提前終止契約時，基於免費培訓、企業經營管
    理、大眾飛航及安全需要，應負給付約定違約金之責任而已
    ，故無違勞基法第9條或第15條規定之可言，亦無違反其他
    強制或禁止規定，更無悖於公共秩序或善良風俗，自屬合法
    有效。是乙○○辯稱該服務期限條款限制勞工離職權，應屬
    無效云云，自無可採。
  (五)同理，兩造復於88年7月30日簽訂訓練契約，由復興航空公
    司支付費用，提供乙○○取得A320型飛機之機師資格，所需
    費用為1,429,454.07元（原審卷276至360頁），成本亦鉅。
    則該契約第10條約定：「服務期限延長五年」，否則應依第
    6條之約定，負給付第7條約定違約金之責任，亦屬必要，該
    約定仍非無效。
六次按「有左列情形之一者，勞工得不經預告終止契約：‧‧‧
  五  雇主不依勞動契約給付工作報酬，或對於按件計酬之勞工
  不供給充分之工作者。六  雇主違反勞動契約或勞工法令，致
  有損害勞工權益之虞者」，勞基法第14條第1項第5款、第6款
  固定有明文。惟所謂工資，係指勞工因工作而獲得之報酬，包
  括工資、薪金及按計時、計日、計件以現金或實物等方式給付
  之獎金、津貼及其他任何名義之經常性給與均屬之，勞基法第
  2條第3款定有明文。是工資乃係勞工之勞力所得，為其勞動對
  價而給付之經常性給與。又年終獎金、春節、端午節、中秋節
  給與之節金，非屬經常性給與，勞基法施行細則第10條亦有明
  文。再者，雇主公開揭示工作規則時，係欲使其成為勞動契約
  之附合契約，而得拘束勞雇雙方之意思表示。勞工知悉後如繼
  續為該雇主提供勞務，應認係默示承諾該工作規則內容，而使
  該規則發生附合契約之效力（最高法院91年度台上字第1625號
  判決要旨參照）。然雇主公開揭示之工作規則如已變更原來勞
  動條件而致勞工受不利益時，參照民法第247條之規定，應審
  酌此項變更是否有顯失公平之狀況。再實務上勞動契約多屬長
  期不定期契約，勞雇雙方於締結勞動契約時，客觀上並不能預
  見契約全程變化而預先安排未來之契約內容，而隨時間之經過
  ，企業之經營環境均會有所變化，故具有繼續性質之勞動契約
  ，其勞動條件之變動乃無可避免，則以工作規則之變更來因應
  勞動條件之變化，乃自然之舉。為兼顧勞工利益及企業經營必
  要性，考量工作規則對勞工之不利益變更是否有顯失公平之情
  況，應斟酌該變更對雇主之經營必要性及合理性、及因不利益
  變更導致勞工不利益之程度綜合判斷。如此方能在勞工利益與
  企業經營間尋求一合理之平衡點，就長期、整體觀之，較能符
  合勞資雙方之共同利益。
七乙○○另辯稱其已依勞基法第14條第1項第5款、第6款之規定
  ，合法終止兩造勞動契約云云。惟查，復興航空公司83年3月
  之人事管理規則，6-6「節金」載：「1.每年中秋及端午，為
  慰勞員工辛勤，特各發給本俸半個月之節金」；6-7「年終獎
  金及紅利」載：「年終獎金及紅利視公司當年度之經營績效而
  訂，惟最低基本獎勵標準為員工本俸一個月」（原審卷第16-1
  7頁），則其於斯時就中秋、端午節金及年終獎金之發放，雖
  於工作規則明定數額且有最低標準，然該給付仍未變更其獎勵
  恩惠給與之性質，縱其係固定發放，亦不得列入工資範圍。又
  乙○○曾於87年8月間通知復興航空公司終止勞動契約，於87
  年8月30日簽署復職同意書，撤回終止勞動契約書同意復職，
  並同意復職後將遵守公司的管理規則，有復職同意書在卷可考
  （原審卷第87頁），復興航空公司於88年訂立之人事管理規則
  第二章「福利」4.「節金、年終獎金及紅利」已修改為：「節
  金、年終獎金發放視公司營運狀況而定．．」（原審卷第90頁
  ）。換言之，其嗣後修改工作規則，將節金及年終獎金之發放
  ，由原以固定數額發放改為視公司營運狀況而定，該工作規則
  既未違反勞基法有關端午、中秋節金、年終獎金為恩惠性給與
  性質之規定，且以公司營運狀況決定發放，亦兼顧勞工利益及
  雇主經營，並無顯失公平情形。乙○○於復興航空公司於88年
  訂立經修正之人事管理規則公布後，仍繼續提供勞務且未立即
  表示異議，堪認其對於上開工作規則之變更已為同意。顯然復
  興航空公司有關端午節、中秋節節金之發放，除92年端午節未
  發放節金外，90年、91年、93年均發放本俸之四分之一，年終
  獎金部分，90年發放本俸半個月，91年、92年發放本俸1個月
  ，93年發放本俸1個半月，94年則採應景賀節方式，僅發放端
  午賀節禮金2,000元（原審卷第21、22、171、186頁），而其
  於83年至93年間，除91年、93年有盈餘外，其餘均為虧損，累
  計虧損金額達約64億元，有資產負債表、損益表附卷可稽（原
  審卷第175-第185頁）；再92年有SARS疫情，乙○○同意調整
  薪資，有同意書在卷足參（原審卷第187頁）。則復興航空公
  司因經營虧損，視公司營運狀況，而決定端午節、中秋節、年
  終獎金之發放標準，自未違反前開工作規則之規定，亦無不依
  勞動契約給付報酬，或違反勞動契約、勞工法令致有損害勞工
  權益之虞等情事。乙○○以復興航空公司未給付本俸各半個月
  之端午節、中秋節節金為由，於94年6月14日依勞基法第14條
  第1項第5款、第6款規定終止兩造間勞動契約，於法無據。
八復興航空公司除於87年間將乙○○職等調升一級外，迄94年6
  月14日止均未予以調升，雖為兩造所不爭執，惟按雇主違反勞
  動契約或勞工法令，致有損害勞工權益之虞者，勞工終止契約
  者，應自知悉其情形之日起30日為之，勞基法第14條第1項第2
  項定有明文。復興航空公司於87年12月15日由總經理發函予公
  司全體飛行機師，其中第5點載明：「二機隊之薪資結構分別
  以機隊職稱（正駕駛、副駕駛及飛航教師）以及現職年資為敘
  等原則。各職稱等級分為十級，每年以七月一日為調升日，除
  非因工作表現，態度不佳等工作績效問題，否則等級可自動調
  升一級，但以第十等級為最高等級，未來如有調整必要，則以
  增加等級或維持十等但調升等級本俸及飛行加給以為因應」等
  語（原審卷第18頁），該函因涉及勞工職級調整之權益事項，
  應為兩造勞動契約契約內容之一部分。而觀之上開函文內容，
  復興航空公司機師等級調升仍需經考核工作表現或態度有無不
  佳等情形，換言之，其經考核乙○○無工作表現或態度不佳等
  情形後，本應自動調升等級，若未予調升等級，自違反兩造勞
  動契約，致損害乙○○權益。然復興航空公司係以每年7月1日
  作為職級調升日，是故88年至93年7月1日止，其未將乙○○職
  級調升，固有違反勞動契約之情事，惟乙○○迄94年6月14日
  方寄發存證信函終止兩造間勞動契約（原審調字卷第14-15頁
  ），自知悉起已逾越30日，揆諸前開法條規定，乙○○以勞基
  法第14條第1項第6款復興航空公司違反勞動契約情事終止勞動
  契約，於法不合。
九按勞工無正當理由繼續曠工3日，或1個月內曠工達6日者，雇
  主得自知悉其情形之日起30日內不經預告終止勞動契約，勞基
  法第12條第1項第6款、第2項均定有明文。乙○○於94年6月14
  日起即未到復興航空公司上班，為其所不爭執，其終止勞動契
  約不合法，無正當理由繼續曠工達3日以上，則復興航空公司
  於94年6月30日終止兩造間勞動契約，合於勞基法第12條之規
  定，即屬有據。而依服務契約第5條(三)、(四)約定：「(三)乙方（
  乙○○）於約定十五年服務期間，如有違反甲方（復興航空公
  司）之工作規則、規定、政府法令或本契約之情事，甲方得予
  以調職或解雇，乙方被調職或解雇後，仍須依第五條(四)款之規
  定賠償甲方‧‧‧(四)本契約所稱之費用賠償金額雙方同意：‧
  ‧‧二、服務期間滿五年以上十年（含）以下，乙方賠償甲方
  新台幣參佰萬元整‧‧‧」，另訓練契約第5條、第13條(一)依
  序約定：「乙方（乙○○）於訓練期間仍應遵守甲方公司之規
  定及雙方於八十六年三月二十日所簽訂服務契約之內容」、「
  乙方取得A320型飛機機師資格後，於與甲方（復興航空公司）
  約定之服務期限內發生可歸責於乙方之事由，致甲方解僱或乙
  方辭職者，則依左列情形支付違約金甲方：(一)乙方之服務期間
  未達前服務契約所約定之服務期限，除依該契約支付違約金外
  ，並須再支付違約金壹佰陸拾陸萬元予甲方‧‧‧」。而乙○
  ○無正當理由曠工3日以上，經復興航空公司將之解僱而終止
  兩造間勞動契約，有如前述，自應依前開約定給付違約金。
十乙○○雖辯稱兩造違約金之約定過高，應予核減云云，然按約
  定之違約金額過高者，法院得減至相當之數額，為民法第252
  條所明定，惟此規定乃係賦與法院得依兩造所提出之事證資料
  ，斟酌社會經濟狀況並平衡兩造利益而為妥適裁量、判斷之權
  限，非謂法院須依職權蒐集、調查有關當事人約定之違約金額
  是否有過高之事實，而因此排除債務人就違約金過高之利己事
  實，依辯論主義所應負之主張及舉證責任。況違約金之約定，
  為當事人契約自由、私法自治原則之體現，雙方於訂約時，既
  已盱衡自己履約之意願、經濟能力、對方違約時自己所受損害
  之程度等主、客觀因素，本諸自由意識及平等地位自主決定，
  除非債務人主張並舉證約定之違約金額過高而顯失公平，法院
  得基於法律之規定，審酌該約定金額是否確有過高情事及應予
  如何核減至相當數額，以實現社會正義外，當事人均應同受該
  違約金約定之拘束，法院亦應予以尊重，始符契約約定之本旨
  。倘債務人於違約時，仍得任意指摘原約定之違約金額過高而
  要求核減，無異將債務人不履行契約之不利益歸由債權人分攤
  ，不僅對債權人難謂為公平，抑且有礙交易安全及私法秩序之
  維護。就訓練契約第13條第1款約定違約金166萬元而言，該數
  額顯已考量如乙○○違約，可能對復興航空公司造成之損失，
  為督促兩造依誠實信用原則履行契約條款，並考慮復興航空公
  司為培訓乙○○成為A320型飛機副駕駛所花費之金額暨乙○○
  之經濟條件後，將違約金訂定於訓練契約上，此經乙○○審慎
  評估後始簽訂者，足認其對於服務年限及違約金之數額均無異
  議，換言之，兩造於訂立訓練契約之初，就乙○○取得A320型
  飛機副駕駛後未按約定之服務期限屆滿即行離職時，復興航空
  公司可能受到之損害，兩造已訂有違約金條款，則本於契約自
  由原則，乙○○就約定之違約金確屬過高一節復未舉證以實其
  說，況訓練契約第10條約定：「乙方（乙○○）完成訓練並取
  得民航局核准備查函翌日起，除須履行前服務契約之服務期限
  及其他義務外，其服務期限並延長五年」（原審調字卷第10頁
  ），而乙○○就服務契約約定之最低服務期限15年尚未服務滿
  期（僅服務8年餘未滿9年，詳後述），遑論訓練契約約定之延
  長服務期限5年，其自應支付訓練契約第13條第1款約定之違約
  金166萬元。至就服務契約第5條(四)雖已就乙○○服務期間分為
  5年以下、超過5年至10年以下，超過10年至15年以下，分別依
  序約定違約金為400萬元、300萬元、150萬元，惟就超過5年至
  10年以下之違約金觀之，服務5年又1日與服務10年之違約金均
  為300萬元，顯有違公平原則，此部分應依上開之300萬元依乙
  ○○尚未工作日數比例計算，方符合公平原則。而乙○○服務
  期間自86年3月20日起至101年3月19日15年服務期限屆滿日計
  5,479日，其僅工作至94年6月13日止，已工作日數為3,008日
  ，尚未工作日數為2,471日。上開應工作日數5,479日扣除5年
  以下之日數1,826日後為3,653日，則依比例計算之違約金為
  2,029,291元（3,000,000÷3,653×2,471＝2,029,291元，元
  以下四捨五入）。以上，乙○○就服務契約、訓練契約應支付
  之違約金計3,689,291元（2,029,291 +1,660,000＝3,689,291
  ）。
十一綜上所述，復興航空公司依服務契約、訓練契約之約定，請求
  乙○○給付復興航空公司3,689,291元，及自起訴繕本送達翌
  日即94年8月18日起至清償日止，按年息5％計算之利息，於法
  有據，應予准許，其逾此範圍之請求，於法無據，應予駁回，
  不應准許部分，其假執行之聲請亦失所依據，應併予駁回。上
  開應准許部分，扣除原審命乙○○給付之2,101,635元本息，
  乙○○應再給付復興航空公司1,587,656元本息。上開乙○○
  應再給付部分，原審為復興航空公司敗訴之判決，尚有未洽，
  復興航空公司上訴意旨指摘此部分原判決不當，求予廢棄改判
  ，為有理由，應由本院予以廢棄，改判如主文第2項所示，並
  為准、免假執行之諭知。至原判決駁回復興航空公司超過上開
  3,689,291元本息之請求，並駁回其不應准許該部分假執行之
  聲請，核無不合，復興航空公司上訴意旨指摘原判決此部分不
  當，求予廢棄改判，為無理由，應予駁回。原審命乙○○給付
  2,101,635元本息，並依兩造之聲請酌定相當擔保金為假執行
  、免為假執行之諭知，核無不合，乙○○上訴意旨指摘原判決
  此部分不當，求予廢棄改判，為無理由，應予駁回。
十二本件因事證已臻明確，兩造其餘攻擊、防禦方法及所為之立證
  ，與判決之結果不生若何影響，無庸再逐一予以論究，合併敘
  明。
據上論結，本件復興航空公司之上訴為一部有理由，一部無理由
，乙○○之上訴為無理由，依民事訴訟法第450條、第449條第1
項、第79條、第78條、第463條、第390條第2項、第392條第2項
，判決如主文。
中    華    民    國    95    年    10    月    11    日
                    勞工法庭
                        審判長法  官  沈方維
                              法  官  張競文
                              法  官  湯美玉
正本係照原本作成。
復興航空運輸股份有限公司不得上訴。
乙○○如不服本判決，應於收受送達後20日內向本院提出上訴書
狀，其未表明上訴理由者，應於提出上訴後20日內向本院補提理
由書狀（均須按他造當事人之人數附繕本）上訴時應提出委任律
師或具有律師資格之人之委任狀；委任有律師資格者，另應附具
律師資格證書及釋明委任人與受任人有民事訴訟法第466條之1第
1項但書或第2項（詳附註）所定關係之釋明文書影本。
中    華    民    國    95    年    10    月    12    日
                              書記官  賴淑真
附註：
民事訴訟法第466條之1（第1項、第2項）：
對於第二審判決上訴，上訴人應委任律師為訴訟代理人。但上訴
人或其他法定代理人具有律師資格者，不在此限。
上訴人之配偶、三親等內之血親、二親等內之姻親，或上訴人為
法人、中央或地方機關時，其所屬專任人員具有律師資格並經法
院認為適當者，亦得為第三審訴訟代理人。


司法院資訊處製作；財團法人民間司法改革基金會備份。
